臺灣苗栗地方法院民事判決
111年度訴字第273號
原      告  台新國際商業銀行股份有限公司

法定代理人  尚瑞強  


訴訟代理人  謝翰儀  
被      告  彭源全  

            陳坤土  


上列當事人間請求確認抵押權不存在事件，本院於民國111 年11
月3日言詞辯論終結，判決如下：
    主  文
確認被告間就被告彭源全所有如附表所示之土地，設定如附表「
抵押權設定登記內容」欄所示抵押權所擔保之債權不存在。
被告陳坤土應將前項抵押權登記予以塗銷。
訴訟費用由被告負擔。
    事  實  及  理  由
一、被告彭源全經合法通知，無正當理由未於言詞辯論期日到場
    ，核無民事訴訟法第386 條各款所列情形，爰依原告聲請，
    由其一造辯論而為判決。
二、原告主張：
㈠、原告對被告彭源全存有現金卡、代償卡及易貸金等消費借貸
    債權存在，債權額共計為新臺幣(下同)1,465,966元，屢經
    催討皆未獲償，並經本院核發110年度司促字第4122號支付
    命令確定在案。
㈡、嗣原告於民國110年11月25日查閱被告彭源全之財產資料時，
    始查悉其名下如附表所示土地(下稱系爭土地)，業於80年10
    月21日設定擔保債權本金最高限額250萬元之最高限額抵押
    權(下稱系爭抵押權)予被告陳坤土以擔保債權。惟依被告陳
    坤土於審理時自承系爭抵押權所擔保之債權為78年間借款予
    他人之借款債權，且自系爭抵押權設定登記時起迄今，被告
    陳坤土即未曾請求或新增債權，足見系爭抵押權所擔保之借
    款自80年10月21日起已因不行使而罹於15年請求權時效，且
    因被告陳坤土未曾行使系爭抵押權，該抵押權所擔保之借款
    債權亦已因民法第881條之15之5年除斥期間屆滿，而非屬系
    爭抵押權所擔保之範圍。故上開債權既已非屬系爭抵押權所
    擔保範圍，被告彭源全於該抵押權消滅後怠於聲請塗銷該抵
    押權設定登記，則原告自得依據民法第767條第1項中段規定
    ，代位被告彭源全訴請被告陳坤土就系爭抵押權設定登記予
    以塗銷。
㈢、並聲明:
　⒈確認被告彭源全、陳坤土間所設定系爭抵押權所擔保之債權
    不存在。
　⒉被告陳坤土應將系爭抵押權設定登記予以塗銷。
三、被告則以:
㈠、被告陳坤土部分:伊於78年間出借210萬元予他人，嗣因借款
    人無力清償，故被告彭源全始於80年間提供系爭土地設定系
    爭抵押權作為擔保，因雙方具有親戚關係，故未約定清償期
    ，且自系爭抵押權辦理設定登記後，雙方即未曾見面迄今，
    伊亦基於親戚關係而未曾求償等語置辯。
㈡、被告彭源全未於言詞辯論期日到場，亦未提出準備書狀做任
    何聲明或陳述。
四、本院得心證理由:
㈠、系爭抵押權設定時所擔保之債權為被告陳坤土與第三人間之
    借款債權：
　　按96年3月18日增訂，同年9月28日施行之民法第881條之1第
    2項固規定最高限額抵押權所擔保之債權，以由一定法律關
    係所生之債權或基於票據所生之權利為限，但依民法物權編
    施行法第17條之規定，該增訂之規定於民法物權編修正施行
    前設定之最高限額抵押權不適用。而於新法施行前，民法物
    權編就最高限額抵押權之成立要件未有明文規定，當事人於
    訂立最高限額抵押權契約時，恆僅訂定擔保總金額，而未約
    定擔保債權所由生之法律關係，登記機關亦准為抵押權設定
    登記，基於私法自治，自仍應承認其效力，僅於解釋該抵押
    權所擔保之債權時，應考量最高限額抵押權制度原係因應長
    期或繼續性之交易、融資而生，對於偶然發生、非當事人可
    預見之債權，應予以排除，合理界定擔保債權之範圍（最高
    法院103年度台上字第799號判決參照）。本件被告彭源全於
　　80年10月21日以被告陳坤土為權利人，設定擔保債權總金額
    本金最高限額250萬元之系爭抵押權，存續期間為不定期限
    一節，有卷附土地登記申請書、土地抵押權設定契約書等見
    為憑(見院卷43至46頁)；又參諸被告陳坤土到庭後陳稱：伊
    於78年間出借210萬元予他人，並未約定清償期，且因渠等
    為親戚關係，故未約定給付利息，嗣於80年間提供系爭土地
    設定系爭抵押權作為擔保，惟伊始終未曾求償等情(見院卷
    第172至173頁)，則未據原告爭執，堪認此部分應屬為真。
    基此，應認系爭抵押權所擔保之債權即為上開借款債權(下
    稱系爭借款債權)。
㈡、系爭借款債權之請求權已罹於時效而消滅，被告陳坤土未在
    消滅時效完成後，5年內實行系爭抵押權，系爭借款債權已
    不再屬於系爭抵押權擔保之債權：　　
　⑴按請求權，因15年間不行使而消滅；消滅時效，自請求權可
    行使時起算，民法第125條前段、第128條前段分別定有明文
    。而系爭借款債權之請求權時效，民法既未特別規定，依民
    法第125條規定，其時效應為15年。本件被告陳坤土對被告
    彭源全固有系爭借款債權存在，並為系爭抵押權設定時所擔
    保之債權，業經本院認定如前，然被告陳坤土於本院審理時
    既自承自78年間出借後迄今，均未曾向被告彭源全求償即行
    使抵押權，則該債權請求權業已於93年間罹於時效。
　⑵次按最高限額抵押權所擔保之債權，其請求權已因時效而消
    滅，如抵押權人於消滅時效完成後，5年間不實行其抵押權
    者，該債權不再屬於最高限額抵押權擔保之範圍，民法第88
    1條之15已有明文。上開規定於民法物權編修正施行前設定
    之最高限額抵押權，亦適用之，民法物權編施行法第17條定
    有明文。系爭抵押權所擔保之系爭借款債權之請求權，既已
    罹於時效而消滅，業如前述，而被告陳坤土既未舉證證明其
    於消滅時效完成後，5年內曾實行系爭抵押權，其經過5年之
    除斥期間不實行系爭抵押權，則系爭借款債權已非屬於系爭
    抵押權所擔保之範圍。
㈢、原告請求確認系爭抵押權所擔保之系爭借款債權不存在，及
    請求被告陳坤土應將系爭抵押權設定登記塗銷，為有理由：
    　
　　按「最高限額抵押權所擔保之原債權，除本節另有規定外，
    因擔保債權之範圍變更或因其他事由，致原債權不繼續發生
    者而確定」，民法第881條之12第1項第2款分別定有明文。
    上開規定於民法物權編修正施行前設定之最高限額抵押權，
    亦適用之，民法物權編施行法第17條定有明文。本件被告二
    人就系爭抵押權設定之目的僅係為擔保最初發生之系爭借款
    債權210萬元，且未約定應給付利息等情，俱如前述，基此
    ，應可認定原債權將不會繼續發生，而構成民法第881條之1
    2第1項第2款之確定事由，換言之，該抵押權所擔保之債權
    範圍於最初辦理抵押權設定登記時即已確定為系爭借款債權
    ，而不及於其他繼續性發生之債權。從而，系爭借款債權之
    請求權，已因罹於時效而消滅，且因經過5年之除斥期間而
    未經被告陳坤土實行系爭抵押權，已非屬於系爭抵押權擔保
    之債權，足徵系爭抵押權於確定時，確無任何擔保債權存在
    ，則基於該確定抵押權之從屬性，系爭抵押權應歸於消滅。
    因之，原告請求確認系爭抵押權所擔保之債權不存在，即屬
    有據。
㈣、末按所有人對於妨害其所有權者，得請求除去之，民法第767
    條第1項中段定有明文。又依一般社會交易觀念，不動產存
    有抵押權登記對於其客觀交易價值多有負面影響，並影響所
    有權之完整性，如抵押權已歸於消滅，而其登記仍存在，自
    屬對所有權之妨害。系爭抵押權雖已消滅，然仍有系爭抵押
    權設定登記之事實存在，此對於被告彭源全之所有權當然有
    所妨害，依上開說明，應許原告代位被告彭源全請求被告陳
    坤土塗銷系爭抵押權設定登記。從而，原告依據民法第242
    條、第767條第1項中段規定，請求被告陳坤土將系爭抵押權
    設定登記予以塗銷，亦屬有據。
五、綜上所述，原告請求確認系爭抵押權所擔保之債權不存在，
    及依民法第242條、第767條第1項中段規定，請求被告陳坤
    土應將系爭抵押權設定登記予以塗銷，均有理由，應予准許
    。　　
六、本件事證已臻明確，兩造其餘攻擊與防禦方法均與判決結果
    不生影響，不再一一論述，附此敘明。
七、訴訟費用負擔之依據：民事訴訟法第85條第2 項。
中　　華　　民　　國　　111 　年　　11　　月　　18　　日
                  民事第一庭  法  官  鄭子文
以上正本係照原本作成。
如不服本判決，應於送達後20日內，向本院提出上訴狀並表明上
訴理由，如於本判決宣示後送達前提起上訴者，應於判決送達後
20日內補提上訴理由書（須附繕本）。
中　　華　　民　　國　　111 　年　　11　　月　　18　　日
        　　　　　　　　　　　書記官  楊慧萍
附表：
土地（坐落） 權利範圍 抵押權設定登記內容 苗栗縣○○鎮○○段000地號 1/2 登記次序：0000-000 登記日期：民國80年10月21日 權利種類：抵押權 權利人：陳坤土 債權額比例：全部  擔保債權總金額：本金最高限額新臺幣250萬元 存續期間：不定期限 清償日期：依照各個契約約定 債務人：彭源喜 權利標的：所有權 設定權利範圍：1/1 設定義務人：彭源全